【裁判字號】    89,上易,4207
【裁判日期】    891214
【裁判案由】    侵占
【裁判全文】
臺灣高等法院刑事判決                          八十九年度上易字第四二七號
    上  訴  人  臺灣板橋地方法院檢察署檢察官
    被      告  乙○○
右上訴人因被告侵占案件，不服臺灣板橋地方法院八十九年度易緝字第一三六號，中
華民國八十九年九月二十八日第一審判決（起訴案號：臺灣板橋地方法院檢察署八十
八年度偵字第二二０八三號）提起上訴，本院判決如左：
    主  文
上訴駁回。
    理  由
一、公訴意旨略以被告乙○○與告訴人晨達企業有限公司（下稱晨達公司）負責人何
    達煌為舊識，何達煌於民國八十八年四月間，委託被告代為購買鍍鋅鐵皮材料，
    並交付購買材料費用計新台幣（下同）六十五萬四千七百十元，詎被告竟於受委
    託並收受前揭材料費用後，意圖為自己不法之所有，並未代購材料，反將前開款
    項侵占入己，因認被告涉犯刑法第三百三十五條第一項之侵占罪嫌。
二、按犯罪事實應依證據認定之，無證據不得推定其犯罪事實；又不能證明被告犯罪
    或其行為不罰者，應諭知無罪之判決，刑事訴訟法第一百五十四條、第三百零一
    條第一項分別定有明文。所謂認定犯罪事實之證據，係指足以認定被告確有犯罪
    行為之積極證據而言。又認定犯罪事實所憑之證據，雖不以直接證據為限，間接
    證據亦包括在內，然而無論直接證據或間接證據，其為訴訟上之證明，須於通常
    一般之人均不致有所懷疑，而得確信其為真實之程度，始得據以為有罪之認定，
    倘其證明尚未達到此一程度，而有合理之懷疑存在時，事實審復已就其心證上理
    由予以闡述，敘明如何無為有罪之確信，因而為無罪之判決，尚不得任意指為違
    法，最高法院分別著有二十九年上字第三一０五號、七十六年台上字第四九八六
    號判例可供參考。次按告訴人之告訴，係以使被告受刑事訴追為目的，是其陳述
    是否與事實相符，仍應調查其他證據以資審認，此有最高法院五十二年台上字第
    一三００號判例可資參照。
三、訊據被告乙○○堅決否認有何前揭侵占犯行，辯稱：伊係承鋒風管有限公司（下
    稱承鋒公司）之負責人，向晨達公司購買風管及其週邊材料之生意往來約有七、
    八年，自八十八年一月間起，因部分廠商遲未支付工程款，以致公司財務發生困
    難，尚積欠晨達公司六十五萬四千七百十元之貨款，告訴人提出之支票三張即為
    支付上開貨款所簽發，支票退票後，伊簽發四張本票予告訴人晨達公司負責人何
    達煌，惟仍無法兌現，伊與何達煌等人於八十八年五月十七日簽署協議書，對方
    事先打字後請伊簽名，因此並未詳看協議書內容，晨達公司並未委託伊向第三人
    公司購買鍍鋅鐵皮材料，亦未交付現金六十五萬四千七百十元給伊等語。
四、公訴意旨認被告乙○○涉犯侵占罪嫌，無非以被告經傳喚雖未到庭應訊，且右揭
    犯罪事實，業據告訴代理人甲○○律師指訴歷歷，而被告於晨達公司發現侵占材
    料費用之情後，曾交付支票面額分別為二萬四千五十八元、七萬二千三百四十五
    元及十五萬九千九百十五元之支票三張以為清償，復於支票因成為拒絕往來戶不
    獲兌現後，為避免晨達公司追索，立具協議書一紙並簽發票面金額分別為十萬元
    、二十萬元、二十萬元及十五萬四千七百十元之本票四張予晨達公司等情，有支
    票三張、本票四張及協議書一紙附卷可佐，且被告於該協議書上尚自承挪用受託
    購買鍍鋅鐵皮材料費用計六十五萬四千七百十元」等為主要論據。
五、經查告訴人晨達公司指訴該公司委託被告乙○○購買鍍鋅鐵皮材料，因而交付六
    十五萬四千七百十元，被告侵占入己後，因東窗事發無法隱瞞，遂開立支票三張
    以為清償，惟支票到期遭退票，再主動簽立協議書，並開立本票四張分期清償云
    云，查上開本票四張面額共六十五萬四千七百十元，此與告訴人所稱委託之款項
    固然相符，惟該支票三張之面額則分別為二萬四千五十八元、七萬二千三百四十
    五元、十五萬九千九百十五元，總額僅二十五萬六千三百十八元，與告訴人所稱
    其委託被告購買鍍鋅鐵皮材料之款項高達六十五萬四千七百十元，差距甚大，倘
    被告自承有侵占告訴人款項六十五萬四千七百十元，何以只交付告訴人面額共二
    十五萬六千三百十八元之支票三張？而非足額之六十五萬四千七百十元，且該三
    紙支票之面額並非整數，而有個位數字？縱使上開支票均屬客票，面額無法與委
    託款項相一致，惟告訴人在未要求被告另簽發本票或支票以為保障之情形下，即
    接受款項差距甚多之支票，實有違常情。
六、次查被告乙○○於八十八年三月間，曾向告訴人晨達公司購買價款為十五萬九千
    九百十五元之風管週邊材料，有被告提出之統一發票及客戶對帳單影本各一紙附
    卷可稽，該款項恰與上開到期日為八十八年七月三十一日之支票面額完全相同，
    該金額並非整數，倘非同一筆款項當非如此巧合，堪認系爭支票三張，應係被告
    為給付晨達公司之貨款所簽發之支票無訛，被告所辯應堪採信。
七、再查證人即晨達公司職員王春旺固到庭證稱：「我們公司於八十八年四月間委託
    被告購買鍍鋅鐵皮材料，因他買較便宜，之前有委託他買二、三次沒問題，本次
    委託他買數量再查報，金額共六十五萬四千七百十元，在臺北縣林口鄉南勢村南
    勢三十九之十二號工廠內交款，交款時與廠商已談好才付現金，同年四月間我們
    要使用材料時一再催他，他卻未交貨，被告於四月底才坦承將錢用掉：：：」等
    語（原審八十九年一月十二日訊問筆錄）。然查告訴人晨達公司既已多次委託被
    告乙○○向第三人廠商購買鍍鋅鐵皮材料，對於該廠商名稱、購貨數量、金額、
    憑據等資料應知之甚詳，惟告訴人迄未能提出相關資料，實有違常情。
八、又查告訴人晨達公司交付現金六十五萬四千七百十元予被告乙○○，其金錢來源
    為何？告訴人代表人何達煌雖供稱其於八十八年四月十五日向第一商業銀行提款
    二百三十五萬四千四百九十二元，將其中六十五萬四千七百十元交付被告，作為
委託被告購買貨物之用，上開款項均為現金云云，並提出現金支出傳票影本一張
    為證，惟告訴人提領現金倘作為不同目的使用，理應提領整數金額之款項，告訴
    人提領二百三十五萬四千四百九十二元現金，應為支付單一金額，較為合理，而
    告訴人所稱交付現金六十五萬四千七百十元給被告乙節，該筆金額非小，告訴人
    卻未能提出被告簽收之任何單據或公司帳冊資料等供參酌，從而告訴人提出上開
    證據，尚不足以證明委託款項之來源。
九、至於告訴人晨達公司所提出協議書一紙，其內容雖記載該公司委託被告向第三人
    公司購買鍍鋅鐵皮材料之款項為被告所挪用等字樣。然查該協議書內容並非被告
    所撰寫，而是告訴人公司以打字而成，此經告訴人代表人何達煌陳述明確，顯見
    該協議書係告訴人事先擬妥後請被告簽署，被告供稱其因積欠告訴人公司六十五
    萬四千七百十元之貨款，並無爭議，所以未看其內容即簽名等語，再參酌告訴人
    並未提出交付現金給被告之證據，及協議書上所寫被告交付告訴人之第三人支票
    做為清償，其支票面額總數與告訴人所稱之委託被告購買鍍鋅鐵皮材料所交付之
    金額相差甚遠，有如上述，故被告所辯尚未違反常理，堪以採信。
十、綜上所述，被告乙○○積欠告訴人晨達公司六十五萬四千七百十元，應係被告向
    告訴人公司購買風管週邊材料之貨款，並非告訴人公司委託被告向其他廠商購買
    鍍鋅鐵皮材料之款項。此外，復查無其他積極證據足證被告涉有刑法第三百三十
    五條第一項之侵占罪嫌，揆諸前開規定及判例意旨，自應為無罪之諭知，以昭審
    適。原審因而認不能證明被告犯罪，諭知無罪之判決，並無不當，檢察官上訴意
    旨指原審認被告所交付之支票中，其中一張之票面金額與購買風管周邊材料之費
    用相一致，堪認支票三張係被告為交付晨達公司之貨款所簽發之支票，而採信被
    告所為辯詞，然該張支票是否被告預計用以支付買賣貨款，而於侵占之情為告訴
    人發現後，為謀先彌侵占之縫以求寬恕所施緩兵之計？且另二紙支票交付之目的
    究竟為何？是否亦係作為貨款之用？均有啟人疑竇之處。證人即告訴人晨達公司
    職員王春旺於法院審理中，業已具結供擔保其證言之真實性，並在其受偽證罪處
    罰之心理壓力下結證稱：被告確實有受託購買鍍鋅鐵皮材料，並將款項侵占入己
    等語，原審謹以告訴人未提供廠商名稱、購貨數量、金額、憑據等資料，而認證
    人之證詞有違常情，尚不足以憑採，然衡諸一般經驗法則如對於廠商熟識、對於
    貨品選購方式熟悉，豈有再假手他人經辨該採購事務之必要？如仲介者並未居間
    介紹，縱有多次交易，買賣雙方並無任何交流、溝通，豈會有相關之資料？另協
    議書內容雖係告訴人所擬、並經由打字而成，但一般人以言語為承諾之對話意思
    表示時，尚須深思熟慮，反有於書面之非對話意思表示時不審慎詳閱書面記載內
    容？何況被告為從事商業貿易之人，較諸一般人更常接觸契約之書面，寧有對於
    協議書內容完全不知之理？更況，如其認為意思表示係受詐欺而為，當可依法撤
    銷其受詐欺所為之意思表示，其於本件刑事訴訟繫屬之前，均不曾對此表示異議
    ，堪信所為辯詞，應屬卸責之詞云云。惟查：被告所提出之統一發票及客戶對帳
    單影本各一紙，該款項恰與上開到期日為八十八年七月三十一日之支票面額完全
    相同，而支票之發票日係在八十八年五月十七日簽立協議書之前即由被告交給告
    訴人收執，而統一發票記載被告所經營之承鋒風管有限公司向告訴人晨達公司購
    買風管材料之日期為八十八年三月十三日，雙方並曾對帳，有晨達公司客戶對帳
    單影本在卷可按（一審卷第九十五頁）。顯係被告向告訴人購貨所開具無疑，該
    紙支票既遭退票，則告訴人所稱被告向其購貨之貨款均有給付，並無積欠貨款乙
    節，自非真實。又上開金額並非整數，倘非同一筆款項當非如此巧合，堪認系爭
    支票三張係被告為給付晨達公司之貨款所簽發之支票無訛，又證人王春旺係告訴
    人晨達公司之職員，其證詞難免偏頗告訴人，又查該協議書內容並非被告所撰寫
    ，而是告訴人公司以打字而成，顯見該協議書係告訴人事先擬妥後請被告簽署，
    被告供稱其對積欠告訴人之貨款，並無爭議，致未看其內容即簽名等語，經參酌
    告訴人並未提出交付現金給被告之證據等情，堪認被告所辯尚未違反常理，堪以
    採信。故檢察官之上訴核無理由，應予駁回。
據上論斷，應依刑事訴訟法第三百六十八條，判決如主文。
本案經檢察官吳慎志到庭執行職務。
中    華    民    國    八十九    年     十二       月       十四       日
                          臺灣高等法院刑事第十七庭
                              審判長法  官  陳  正  雄
                                    法  官  林  勤  純
                                    法  官  許  錦  印
右正本證明與原本無異。
不得上訴。
  書記官  黃  德  煌
中    華    民    國    八十九    年     十二       月       十九       日


司法院資訊處製作；財團法人民間司法改革基金會備份。
